【裁判字號】    92,上訴,2930
【裁判日期】    921031
【裁判案由】    偽造文書等
【裁判全文】
臺灣高等法院刑事判決                          九十二年度上訴字第二九三０號
    上  訴  人  台灣士林地方法院檢察署檢察官
    上  訴  人
    即  被  告  庚○○
右上訴人因偽造文書等案案案件，不服臺灣士林地方法院九十年度訴字第五一八號，
中華民國九十二年七月十六日第一審判決（起訴案號：臺灣士林地方法院檢察署八十
九年度偵緝字第七二號）提起上訴，本院判決如左：
    主  文
原判決關於行使偽造私文書、詐欺取財、背信免訴部分撤銷，發回台灣士林地方法院
。
其他上訴駁回。
    事  實
一、庚○○（原名蔡宏仁）於民國八十八年四月間，任職元大證券股份有限公司（現
    已更名為元大京華證券股份有限公司，下稱元大證券）擔任營業員，係從事接受
    客戶委託處理股票及期貨交易業務之人，因客戶戊○○委託其開戶操作期貨，並
    於八十八年四月三日開戶當日，將開戶所需交易保證金新臺幣（下同）四十萬元
    轉帳匯入庚○○使用之世華商業銀行存款帳戶，預備供日後操作期貨交易之用，
    嗣於同年五月間某日，庚○○因需錢花用，遂意圖為自己不法之所有，將自己持
    有之該筆四十萬元款項侵占挪用。
二、案經被害人戊○○訴由台灣士林地方法院檢察署檢察官偵查起訴。
    理  由
壹、駁回上訴（有關侵占四十萬元期貨交易保證金）部份：
一、被告之供述及辯解：
    訊據被告庚○○固坦承於前揭時間擔任元大證券營業員，收受客戶戊○○所交付
    預備供期貨交易之款項四十萬元，於八十八年四月尚未動用該款項，嗣後則將之
    貸予其他客戶而加以動支，並未用於期貨交易。惟矢口否認有何業務侵占犯行。
    辯稱：戊○○開立期貨戶頭時，雙方即約定俟市場行情較好時，再進場操作，因
    此戊○○將期貨保證金四十萬先匯入伊私人使用帳戶，並言明如未操作期貨，則
    轉作借貸，之後伊有向戊○○表示借用該筆款項，並開立同額之支票供作擔保，
    僅因後來週轉不靈，支票才未兌現云云。
二、認定犯罪事實憑之證據及理由：
（一）告訴人戊○○將四十萬元匯入被告戶頭及其目的：
  １、告訴人戊○○委託被告開戶操作期貨，並於八十八年四月三日開戶當日，將開
      戶所需交易保證金四十萬元轉帳匯入庚○○使用之世華商業銀行存款帳戶，預
      備供日後操作期貨交易之用，業據告訴人戊○○指述甚詳，並經被告供認不諱
      ，此外，並有證明告訴人確於八十八年四月三日向元大證券申請開立期貨交易
      帳戶之「印鑑卡」、「客戶基本資料」、「期貨交易受託契約」、「聲明書」
      、「風險預告書」等開戶文件（均以影本，附於原審卷內）、及告訴人於開立
      期貨戶頭當日，自其世華銀行活期儲蓄存款帳戶轉帳支出四十萬元之存摺影本
      在卷可憑，復有庚○○使用之世華商業銀行存款帳戶明細足佐（見 88偵10504
      號卷第十三頁、第十四頁），告訴人戊○○將四十萬元匯入被告戶頭備供日後
      操作期貨交易之事實至明。
  ２、從事期貨交易需繳納保證金之規定，乃開戶契約所明訂，此觀乎卷附元大證券
      股份有限公司期貨委託交易受託契約第十條、第五條之規定甚明，是告訴人既
      已辦理申請開立期貨戶頭，乃同時匯款四十萬元予被告，該款項之用途係充作
      日後期貨交易之保證金，實甚灼然，且被告自承收受四十萬元時，曾與告訴人
      約定俟期貨行情較好時再行進場買賣，則告訴人因此先將款項匯入被告私人帳
      戶，委其爾後代為繳納，此觀乎本案被告於收受告訴人匯款後，旋即簽發同額
      支票，無非係因被告先以私人帳戶代收保證金，乃以支票提供擔保之故，益徵
      明確。至於被告庚○○於本院準備程序中稱：要操作期貨，只要將錢存到元大
      證券股份有限公司戶頭，沒有告訴人戊○○的戶頭，請向元大京華證券股份有
      限公司期貨保證金專戶查詢，待證事項係查證專戶是否只有一個，且那個專戶
      是公司的，不是操作期貨的個人戶頭云云（見本院九十二年九月二日準備程序
      筆錄），與上開事實認定無涉，且事證已明，核無調查必要。
（二）被告未將告訴人匯入其帳戶內之四十萬元用於約定之期貨交易用途，反悉數侵
      占挪供己私人之用之事證：
      被告利用從事證券營業員業務之便，將告訴人匯入其私人使用帳戶內，供作期
      貨交易所用之保證金四十萬元侵占入己之犯行，業據告訴人迭於偵查及審理中
      指訴詳纂，訊之被告亦供承：受告訴人委託開立期貨交易戶頭，告訴人匯入其
      帳戶之四十萬元均未用於期貨交易，而悉數供其私人之用等情不諱，足見被告
      未將告訴人匯入其帳戶內之四十萬元用於約定之期貨交易用途，反悉數挪供己
      私人之用，極為明顯。
（三）對被告辯解之判斷：
  １、被告雖辯稱：告訴人交付伊四十萬元時，雙方即言明如之後未操作期貨則轉做
      私人借款，事後亦徵得告訴人同意轉做借款，並同時簽發同額支票交付告訴人
      供作借款之擔保云云，惟被告所辯上開情詞為告訴人堅詞否認，（見89偵緝
      72號卷第三十二頁背面）告訴人並明確指陳：該票（被告交付之支票，票載發
      票日為八十八年十月六日，金額四十萬元支票，有影本一紙附卷可稽）係預定
      用於期貨交易保證金四十萬元之擔保。其陳稱：「係於八十八年四月三日開立
      期貨戶頭時，也就是匯款四十萬元當天，就跟被告拿了支票。」（見原審卷第
      二一四頁）「因為他叫我將錢匯入他私人戶頭，怕我不放心，就開票給我，他
      說如果我發現錢沒有匯進去，我可以去札票。」（見原審卷第二一五頁）且
      被告最初於偵查中供稱：「（問：戊○○有交付四十萬元給你委託你做期貨買
      賣？）有的，時間我忘了，我有開一張支票發票日八十八年十月六日，給他供
      擔保，這支票後來週轉不過來所以退票。」（見89偵緝72號卷第十四頁背面）
      「（問：買賣期貨是戊○○主動委託你或是如何？）是因為股票上有獲利，經
      我們相互討論期貨也不錯，他才交付四十萬元給我。」（見89偵緝72號卷第十
      六頁）等語，已坦承告訴人係為期貨交易目的而交付伊四十萬元，系爭面額四
      十萬元支票係告訴人操作期貨之擔保等語明確，殊未提及有何事後徵得告訴人
      同意，將四十萬元轉作借款，並由其簽發同額支票擔保借款之情事，迄至原
      審審理時，被告始翻異前詞，改稱該四十萬元為借貸。初辯稱：八十八年三月
      底，先與告訴人口頭約定操作期貨，之後改成借款後，告訴人才將四十萬元匯
      給伊，告訴人匯款時，即知係作借貸之用（見原審卷第五十五、五十八頁），
      如是要作期貨可以直接存入保證金戶頭（見原審卷第三十七頁、二四八頁），
      嗣又改稱：伊請告訴人將款項匯入自己帳戶，並表示如果事後未做期貨則改為
      借款，伊後來有告知告訴人要轉為借款，並開立同額支票擔保（見原審卷第二
      一０頁）等語。核其於審判中先後所辯情詞，非僅與其偵查中初供情節出入甚
      大，且就告訴人究係自始以借款意思匯款交付四十萬元，抑或交付款項後始另
      行同意轉作借款之用，所辯內容先後不一，已難信為事實，又對照被告於偵查
      中所供稱：「（問：戊○○交付你四十萬元是何用？）本來是要作期貨的，後
      來時機不對，就沒做期貨，因我有開支票給他，我就充為借款。」（見89偵緝
      72號卷第三十二頁背面），顯見所辯借貸云云，係被告自行杜撰，並未曾詢問
      過告訴人。告訴人既已辦理申請開立期貨戶頭，乃依從事期貨交易需繳納保證
      金之規定，同時匯款四十萬元予被告，該款項之用途係充作日後期貨交易之保
      證金，實甚灼然，被告竟稱告訴人係以借款意思匯款交付四十萬元云云，實屬
      無稽。
  ２、被告於原審九十年十二月二十一日訊問時辯稱：借貸該四十萬元，係幫客戶調
      借款項週轉。惟對原審所詢：係幫那一位客戶週轉，及該客戶是否有提供擔保
      ，均稱不記得了。（見原審卷第三十八、三十九頁），嗣後於原審九十一年一
      月十八日辯護人詰問時，卻明白指稱：主要是借給客戶李秉訓週轉，雙方並約
      定八十八年八月三十一日前歸還。但李秉訓屆期並未還款亦聯絡不到他人，並
      庭呈發票人為李秉訓之本票原本、影本各一張（發票日期88.04.27到期日88.0
      8.31票據金額五十萬元）（見原審卷第五十四、五十六頁）。查四十萬元金額
      非小，所貸何人，業否提供擔保等情，訊時均稱遺忘，之後反能一一指出，已
      非合理。再者，二者間是否真具關聯性，亦容存疑。雖被告對此辯稱：因客戶
      太多，回去查對資料後才知道云云，惟對照被告前於偵查中所供：「（問：戊○○交付你四十萬用於何處？）在四月份沒有動用，之後我替他買股票，買多
      少我要查報。」（見89偵緝72號卷第十五頁），及於原審九十一年一月十八日
      訊問中供稱：「（檢察官問：是否因李秉訓向你調借現金，你才轉向戊○○借
      貸？）不是，我是先向戊○○借來放著，剛好有李秉訓從三月底就陸續向我調
      借現金，所以我就把這一筆錢借給他。」（見原審卷第五十六頁）及嗣後於原
      審九十二年二月二十七日訊問中供稱：「（問：向戊○○借錢的目的是否為了
      轉借給客戶？）我不太記得。」「（問：你自己都已經註銷或退票了，為何還
      借錢給別人？（原審之前先提示被告支票往來紀錄，被告自八十八年出就陸續
      註銷或退票）我不太記得了。」（見原審卷第二一二頁）顯見被告所辯為幫客
      戶週轉而向告訴人借貸四十萬元云云，不但語意模糊，前後亦相矛盾，洵不足
      採。
  ３、再被告另以「事後已徵得告訴人同意轉作借款」置辯，惟依被告所稱，係在簽
      發同額支票予告訴人時，向告訴人表示將該筆款項轉作借款，再質以被告何時
      簽發該支票，則稱應是在四月三日開立期貨戶當天或二天後開票等語（見原審
      審判筆錄），衡情告訴人甫開立期貨戶頭預備進行交易，豈有可能在開戶當日
      或次日即同意將期貨交易應繳納之保證金款項改作借款貸予被告，而由被告開
      立同額票據「擔保借款」，尤以上開款項數額非微，告訴人與被告間復非親故
      ，質之被告竟稱與告訴人借用該筆款項並未約定利息（見原審卷第三十八頁）
      ，且稱約一個月後才將四十萬元運用出去，更與一般借款常情相違，是被告此
      部份所辯，顯悖於一般事理，亦不足採。
  ４、告訴人何以未將四十萬元保證金直接匯入公司指定之保證金專戶，反匯入伊私
      人戶頭並由被告簽發一張發票日八十八年十月六日支票給戊○○供擔保？至被
      告另以：如告訴人確實有意操作期貨，開戶當天何以未將四十萬元保證金直接
      匯入公司指定之保證金專戶，反匯入伊私人戶頭並由伊簽發一張發票日八十八
      年十月六日支票給戊○○供擔保云云為辯，然告訴人將款項匯入被告私人使用
      帳戶，與事後是否同意將款項轉作借款貸予被告，論證上並非必然，況被告自
      承收受四十萬元時，曾與告訴人約定俟期貨行情較好時再行進場買賣，則告訴
      人因此先將款項匯入被告私人帳戶，委其爾後代為繳納，本即可能，此觀乎本
      案被告於收受告訴人匯款後，旋即簽發同額支票，無非係因被告先以私人帳戶
      代收保證金，乃以支票提供擔保之故，益徵明確，是被告徒以告訴人未將保證
      金存入指定專戶云云，辯稱該筆款項已獲告訴人同意借貸，尚非有據。
  ５、是衡諸上開各情，被告所辯，要屬事後卸責之詞，洵不足採。
（四）綜上所述，本件被告此部分事證明確，犯行堪予認定。
三、論罪：
    查被告於案發時擔任元大證券營業員，從事接受客戶委託買賣股票及期貨交易業
    務，其將業務上受客戶委託收取之期貨交易保證金侵占入己，業據認定如前，核
    被告所為，係犯刑法第三百三十六條第二項之罪，起訴書雖記載被告涉犯刑法第
    三百三十五條第一項之罪，惟業據公訴人於本院審理時，當庭更正起訴法條，附
    此敘明。
四、維持原判決及駁回上訴之理由：
    原審認被告將業務上受客戶委託收取之期貨交易保證金侵占入己部分之犯行事證
    明確，適用刑法第三百三十六條第二項（起訴書雖記載被告涉犯刑法第三百三十
    五條第一項之罪，惟業據公訴人於原審審理時，當庭更正起訴法條），罰金罰鍰
    提高標準條例第一條前段規定，並審酌被告正值盛年，不思循正當途徑獲取財富
    ，乃利用與客戶間之信賴關係，遂行侵占犯行，惡性非輕，犯後猶執詞卸責且並
    未償還被害人侵占款項之犯後態度，並其犯罪之動機、目的及其智識程度等一切
    情狀，量處有期徒刑柒月。經核認事用法均無違誤，量刑亦甚妥適。檢察官上訴
    意旨以原審量刑過輕，被告上訴意旨仍執陳詞否認犯罪，指摘原判決不當，均無
    理由，此部分之上訴應予駁回。
貳、撤銷發回部份：
一、公訴意旨另以：被告庚○○任職元大證券擔任營業員期間，基於概括犯意，意圖
    為自己不法之所有，趁客戶戊○○委託其買賣期貨及登錄股票進出記錄而將印鑑
    及集保存摺交付其保管之機會，違反所託，連續於八十八年四月九日、十七日，
    二次偽造戊○○署名，並盜用戊○○印鑑，偽造股票領取單，持之向股票集中保
    管公司領取股票，致該公司陷於錯誤，將戊○○所有置於該公司保管之甲○○○○○○五張、「凌陽科技」股票三張先後交付被告，被告則將領得之股票轉存入
    不知情之丁○○、辛○○等人戶頭中繼續操作股票以致虧損，致生損害於戊○○
    之財產，因認被告連續涉犯刑法第二百十六條、二百十條行使偽造私文書、第三
    百三十九條第一項詐欺取財及第三百四十二條背信等罪（至所涉偽造署押、盜用
    印章犯行為偽造私文書之階段行為，偽造私文書之低度行為應為行使偽造私文書
    之高度行為所吸收，均不另論罪），又所犯上開三罪間，具有方法結果之牽連關
    係，應從較重之行使偽造私文書罪處斷等語。
二、原審以：被告於擔任元大證券營業員期間，基於意圖為自己不法所有之概括犯意
    ，於八十八年四月二十三日向客戶丙○○佯稱誤賣其華邦電子股票十三張（當日
    成交參考價格約為五十一萬六千一百元），並佯稱原委託伊賣出華邦電子之客戶
    急需用錢，向丙○○詐借出售股票所得之股款五十二萬元，並簽發同額支票一紙
    供作擔保，使丙○○不疑有他，陷於錯誤而同意出借，嗣於同年五月十日邀丙○○共同購買股票，並諉稱已以渠個人名義為渠等共同購入華碩股票一張，由丙○○負擔三分之一之股款，使丙○○陷於錯誤，於同年五月十日將現金十二萬二千
    八百四十元匯入被告於世華銀行之帳戶，又於同年六月八日，向丙○○之友人即
    同在元大證券開戶之乙○○、己○○，以相同手法詐稱一起合資購買股票，分別
    向渠二人詐得現金十萬元及面額十五萬元、二十五萬元之支票各一紙，得手後均
    避不見面，所犯詐欺取財之連續犯行，業經本院於九十年八月一日，以九十年度
    易字第二○七號判決，判處有期徒刑七月，緩刑三年，被告不服提起上訴，再經
    臺灣高等法院於九十一年一月十六日，以九十年度上易字第三三九一號駁回上訴
    確定，有該等判決書在卷可稽。本案被告被訴詐欺取財犯行，與上開論罪科刑確
    定之詐欺犯行，犯罪時間均在八十八年四、五月間，且犯罪手法皆係利用擔任證
    券公司營業員之職務機會，行使詐術詐得客戶之財物，所犯係構成要件相同之罪
    ，顯係基於概括犯意為之，為連續犯，依照刑事訴訟法第三百零二條第一款規定
    及最高法院六十年臺非字第七七號判例意旨，應為上開已論罪科刑確定之判決既
    判力所及，又公訴人認被告所犯行使偽造私文書及背信二罪，與詐欺取財犯行間
    有牽連犯之裁判上一罪關係，而與本案論罪科刑之業務侵占犯行間犯意個別，應
    予分論併罰，爰就被告被訴行使偽造私文書、詐欺取財及背信等罪，諭知免訴判
    決。
三、惟按「連續犯之所謂出於概括犯意，必須其多次犯罪行為自始均在一個預定犯罪
    計劃以內，出於主觀上始終同一犯意之進行，若中途另有新犯意發生，縱所犯為
    同一罪名，究非連續其初發之意思，即不能成立連續犯。」最高法院七十年台上
    字第六二九六號判例著有明文。查被告雖於八十四年四、五月間另犯詐欺罪嫌，
    惟該案之犯罪手法係向客戶詐稱合資購買股票，使客戶陷於錯誤而交付股款，而
    本案免訴部分之犯罪事實則係偽造告訴人署名，並盜用告訴人印鑑，偽造股票領
    取單，持之向股票集中保管公司領取股票，致該公司陷於錯誤而交付之，被告於
    本院準備程序中對檢察官詢問：「本件相關的免訴判決，係在本件判決免訴判決
    之前，前案的確定判決在後，本件免訴的行為部分，被告庚○○領取告訴人戊○○的股票，有無想到另案關於向客戶丙○○詐欺取財的行為？」時供稱：沒有（
    見本院九十二年九月十八日準備程序筆錄），於本院審理中復供稱：買賣客戶戊○○股票的時候，並沒有想到嗣後向丙○○詐借出售股票所得之股款及向丙○○
    、乙○○等人詐稱合資購買股票詐取現金的問題等語（見本院九十二年十月十七
    日審判筆錄），足見該二者之犯罪類型、動機均截然不同，顯係被告另行起意所
    為之犯罪行為，二者間自不生全部與一部之裁判上一罪關係，原審判決遽認本案
    為另案確定判決既判力所及，而就被告被訴行使偽造文書、詐欺取財及背信等罪
    部分諭知被告免訴判決，於法自有未合。檢察官上訴意旨以上開理由指摘原判決
    此部分之免訴判決不當，為有理由，自應由本院將此部分予以撤銷發回，由原審
    就此部分更為適當之處理。
參、適用法律：
據上論斷，應依刑事訴訟法第三百六十九條第一項後段、第三百六十八條，判決如主
文。
本案經檢察官鄭龍照到庭執行職務。
中      華      民      國    九十二    年    十      月    三十一    日
                              臺灣高等法院刑事第十庭
                                  審判長法  官  溫  耀  源
                                        法  官  何  菁  莪
                                        法  官  邱  同  印
右正本證明與原本無異。
如不服本判決，應於收受送達後十日內向本院提出上訴書狀，其未敘述上訴之理由者
並得於提起上訴後十日內向本院補提理由書（均須按他造當事人之人數附繕本）。
                                        書記官  莊  昭  樹
中      華      民      國    九十二    年      十      月    三十一    日
附錄：本案論罪科刑法條全文
刑法第三百三十六條第二項
 (公務公益侵占罪、業務侵占罪)
對於業務上所持有之物，犯前條第一項之罪者，處六月以上五年以下有期徒刑，得併
科三千元以下罰金。


司法院資訊處製作；財團法人民間司法改革基金會備份。
